臺灣高等法院刑事判決
109年度上易字第374號
上  訴  人  
即  被  告  葉福榮



選任辯護人  鄧為元律師
上列上訴人即被告因偽造文書案件，不服臺灣新竹地方法院107
年度易字第642號，中華民國108年11月29日第一審判決（起訴案
號：臺灣新竹地方檢察署107年度調偵字第40號），提起上訴，
本院判決如下：
    主  文
上訴駁回。
    事  實
一、葉福榮係遠雄公寓大廈管理維護有限公司（下稱遠雄公司）
    之負責人，綜合管理遠雄公司包含人事聘用等全部事務，為
    從事業務之人。王虹媚於民國102年5月20日擔任「錢進時代
    公寓大廈管理委員會」（下稱錢進時代管委會）主任委員，
    於102年9月間由遠雄公司支付講習款項新臺幣（下同）6300
    元，至中華民國專業教育培訓學會參加內政部營建署公寓大
    廈管理服務人員第5梯講習課程，並取得公寓大廈管理服務
    人員認可證資格在案。
㈠依公寓大廈管理條例第46條、公寓大廈管理服務人管理辦法第1
  0條第1款、第3款、第14條規定，管理維護公司於申請中央主
  管機關許可時，應檢附申請書、事務管理人員與技術服務人員
  之名冊及資格證明文件，且管理維護公司登記證有效期限為3
  年，管理維護公司應於期限屆滿前，檢附申請書、原登記證正
  本、事務管理人員與技術服務人員之名冊及資格證明文件、公
  司登記證明文件、其他經中央主管機關認為必要文件等資料向
  中央主管機關申請換發登記證；且依照公寓大廈管理條例第43
  條規定，公寓大廈管理維護公司，應依規定類別，聘僱一定人
  數領有中央主管機關核發認可證之繼續性從業之管理服務人員
  ，並負監督考核之責，並應指派前款之管理服務人員辦理管理
  維護事務。又依據公寓大廈管理條例第43條第1款、公寓大廈
  管理服務人管理辦法第9條第1項第2款規定，管理維護公司應
  符合置有事務管理人員4人以上、技術服務人員4人以上之條件
  ，始得申請核發登記證。
㈡詎職司綜合管理遠雄公司全部事務之葉福榮明知前揭規定，並
  明瞭王虹媚並非遠雄公司聘僱之繼續性從業技術人員，遠雄公
  司並未僱用王虹媚，葉福榮為向中央主管機關內政部營建署申
  請換發遠雄公司105年登記證，基於行使業務上登載不實文書
  罪、使公務員登載不實事項於公文書等犯意，先指示不知情之
  遠雄公司行政助理容換留（涉犯偽造文書部分，另經檢察官為
  不起訴處分）於105年8月間填載被保險人王虹媚自105年8月24
  日起到職遠雄公司、投保單位遠雄公司、勞保月投保薪資為60
  00元等不實事項於屬葉福榮職務上所執掌之遠雄公司「勞工保
  險加保申請表」上，並持該業務上登載不實之文書向不知情之
  需為實質審查之勞工保險局承辦人員行使，為王虹媚投保勞工
  保險；續於105年9月9日，在其業務上所執掌之「公寓大廈管
  理服務人員名冊」上，不實登載王虹媚為遠雄公司之「防火避
  難設施管理人員」，再以上開業務登載不實之勞保投保資料、
  公寓大廈管理服務人員名冊等文件，為公寓大廈管理維護公司
  登記證（變更許可、登記證）申請書附件，向內政部營建署申
  請換發遠雄公司登記證以行使，使不知情之該署承辦公務員於
  形式審查後，將上開不實事項登載於職務上所掌之「內政部營
  建署公寓大廈管理維護公司登記清冊」此公文書上，並於同年
  10月6日換發登記證予遠雄公司，足生損害於內政部營建署對
  於公寓大廈管理維護公司登記、管理之正確性。
二、案經王虹媚訴請臺灣新竹地方檢察署檢察官偵查後起訴。
    理  由
一、證據能力
    本判決所引用上訴人即被告葉福榮以外之人於審判外之陳述
    ，檢察官、被告及其辯護人於本院準備程序時均表示同意有
    證據能力（見本院卷第95至101頁），且均未於言詞辯論終
    結前聲明異議，審酌上開證據資料作成時之情況，尚無違法
    不當及證明力明顯過低之瑕疵，以之作為證據應屬適當，依
    刑事訴訟法第159條之5規定，均有證據能力。另本判決所援
    引之非供述證據，檢察官、被告及其辯護人於本院均表示同
    意有證據能力（見本院卷第95至101頁），且無證據證明係
    公務員違背法定程序所取得，亦無顯有不可信之情況或不得
    作為證據之情形，依刑事訴訟法第158條之4規定反面解釋，
    均具證據能力。　
二、認定事實所憑之證據及理由
    訊據被告固不否認其為遠雄公司負責人，並有將告訴人列為
    遠雄公司員工為其投保勞保，亦有將告訴人列為該公司防火
    避難管理人員並提出換照申請，然否認有行使業務登載不實
    文書、使公務員登載不實等犯行，辯稱：當初是以告訴人是
    遠雄公司員工名義送他去受訓，確實有聘僱告訴人作為遠雄
    公司員工，沒有實際派駐工作、支付薪資是因為我們派駐需
    要考量社區路程、專業態度，告訴人要先派駐在小社區比較
    簡單，要有需求才會派駐；告訴人說我沒有經過他同意登錄
    ，但身分證、認可證都是告訴人拿給我的，不是我自己可以
    拿得到的；是告訴人騙我，沒有到我公司上班，來都沒有來
    還告我，從頭到尾告訴人是要錢，調解時跟我求償15萬元云
    云。辯護人辯護意旨略以：
⒈被告公司之做法，是有派駐、有實際工作，才會發薪水給員工
  ，然縱使沒有發薪水、沒有派駐工作，還是有員工身分，才會
  列在投保名冊上幫他投保，只是本案在尚未實際派駐工作給告
  訴人時，告訴人就提出告訴，並不能以此認定告訴人非被告公
  司員工。
⒉且告訴人是以個人名義參加受訓，報名表上現職是填載「遠雄
  公寓大廈管理維護公司總幹事」，報名表上亦記載收據抬頭為
  「遠雄公寓大廈管理有限公司」，因係由被告代為填寫再交由
  告訴人蓋章，顯見告訴人主觀上有認知他是遠雄公司之兼職總
  幹事。
⒊又告訴人既然已經去受訓，為何未曾積極索取證照，又稱其並
  未看過認可證，然依照告訴人講習報名表上通訊地址係告訴人
  家地址，倘若如告訴人所稱其並未看過認可證，表示該認可證
  是直接寄到遠雄公司，但是告訴人講習報名表並未有前揭通訊
  地址以外之地址記載，被告又如何能攔截到告訴人之認可證，
  從而，認可證應該是直接送到告訴人家，由告訴人通知認可證
  已經核發下來，且告訴人於偵查中曾稱是因為被告公司有提供
  此福利才與被告簽約，但是告訴人早在102年5月20日就代表社
  區與遠雄公司簽約，遠雄公司出資令其參與講習課程則是在10
  2年9月的事情，況且102年9月當時告訴人主委任期已經快滿，
  倘若有告訴人所稱讓他去受訓是給主委「福利」一事，豈會向
  一個快要卸任之人提供福利，而不向即將接任之人提供福利，
  告訴人所述顯然不實。
⒋告訴人同意取得證照後，願擔任遠雄公司之專業兼職人員，被
  告始安排以遠雄公司之費用參加講習課程，否則被告為何要為
  非親非故、即將卸任主委的告訴人提供「福利」；告訴人取得
  許可證後，自原任職薪資較低、工作較不穩定之公司離職，於
  104年下旬至薪資較高、工作較穩定之公司任職，而未再向被
  告提出從事兼職總幹事工作之需求，惟無論如何，遠雄公司從
  未派遣告訴人辦理任何管理維護事務乙節，尚無從證明被告與
  告訴人間未曾有告訴人參與講習課程結業並取得證照後，擔任
  遠雄公司專業兼職人員之合意。
⒌遠雄公司名冊列有事務管理人員4名、設備安全管理人員2名、
  防火避難設施管理人員2名，恰好符合相關規定之最低標準，
  僅是為免公司人事變動而頻繁向主管機關申請變更登記之故，
  因如每次有新進員工或有員工離職，公司都要向主管機關申請
  變更登記的話，不僅程序繁瑣，又要多花費用，更需耗費時間
  待主管機關核准，故被告始登記符合法規最低標準之服務人員
  ，且以公司幹部為主，避免因公司人事變動而頻繁向主管機關
  申請變更登記等語。經查：
㈠被告係遠雄公司負責人，證人即告訴人王虹媚於102年間係錢進
  時代管委會主委，有在102年9月間由遠雄公司支付費用參加前
  揭講習課程並取得公寓大廈管理服務人員認可證（認可證字號
  ：40GB061917號、認可資格：防火避難設施管理人員，認可日
  期；102年11月22日，有效期限：107年11月21日）之資格；遠
  雄公司嗣於105年8月間將證人王虹媚列為遠雄公司員工，填載
  105年8月24日為其到職日、勞保月投保薪資為6000元於遠雄公
  司「勞工保險加保申請表」，並持以申報勞保資料，又於105
  年9月9日，於公寓大廈管理服務人員名冊上登載告訴人為遠雄
  公司之「防火避難設施管理人員」，並持勞保投保資料、上揭
  名冊等文件做為附件，續向內政部營建署申請換發遠雄公司登
  記證，經內政部營建署將上揭事項登載於「內政部營建署公寓
  大廈管理維護公司登記清冊」之公文書上，並同意發給遠雄公
  司有效期限3年之同證號登記證等情，為被告所不爭執，並經
  證人王虹媚證述明確，並有內政部營建署106年1月9日營署建
  管字第1050080661號函（見他卷第12頁）、內政部營建署公寓
  大廈管理維護公司登記清冊影本1紙（見他卷第13頁正反面）
  、105年9月9日公寓大廈管理維護公司登記證（變更許可、登
  記證）申請書（G4）影本1紙（見他卷第14頁）、102年7月4日
  公寓大廈管理維護公司登記證影本1紙（見他卷第15頁）、經
  濟部105年8月19日經授中字第10534274210號函影本1紙（見他
  卷第15頁反面至16頁）、遠雄公寓大廈管理維護有限公司變更
  登記表影本1份（見他卷第16頁反面至17頁）、公寓大廈管理
  服務人員名冊（G3-2）影本1紙（見他卷第17頁反面）、公寓
  大廈管理服務人員認可證影本1紙（含告訴人王虹媚身分證正
  、反面影本）（見他卷第18頁正反面）、105年8月29日勞工保
  險被保險人投保資料表（明細）影本1紙（見他卷第19頁）、1
  05年8月29日勞工保險被保險人投保資料表影本1紙（見他卷第
  19頁反面）、內政部營建署公寓大廈管理服務人員第5梯（期
  ）講習報名表影本1紙（含告訴人王虹媚身分證正、反面影本
  ）（見他卷第43頁正反面）、具結書影本1紙（見他卷第44頁
  ）、（設備安全、防火避難證照班）收據影本1紙（見他卷第4
  5頁）、內政部105年10月18日內授營建管字第1050814459號函
  影本1紙（見他卷第126頁）、遠雄公寓大廈管理維護有限公司
  之商工登記公示資料查詢服務網頁列印資料1紙（見他卷第69
  頁）、中華民國專業教育培訓學會（講習期別：A32Fl0205）
  內政部營建署公寓大廈管理服務人員培訓講習班講習人員簽到
  表影本1份（見他卷第83至84頁），此部分事實堪可認定。
㈡從而，本件應審究者闕為證人王虹媚是否確實與被告經營之遠
  雄公司間有僱傭關係並擔任該公司之防火避難設施人員：
⒈證人王虹媚於偵查中證稱：受訓的費用的確是遠雄公司支付，
  但是因為遠雄公司是我們公司的保全業者，那時候我剛當主委
  ，覺得業務並不熟悉，經過葉福榮介紹，我覺得我應該要去受
  訓，增加管理社區知識，他是來社區做例常性巡視時跟我聊到
  受訓的課程，我不記得我有無填過報名表，但我有拿畢業證書
  、身分證件影本給葉福榮（見他卷第26至27頁），我完全不知
  道遠雄公司幫我付了受訓費用我的證照就要給遠雄公司使用這
  件事情，也沒有人跟我提過我受聘於遠雄公司（見他卷第35頁
  ），當初因為身為主委的我們要負責的工作就是保全跟社區服
  務，那時候葉福榮說要幫我報名，我就接受，他說費用要幫我
  出（見他卷第36頁），我當時確實沒有同意要當遠雄公司兼職
  人員（見他卷第80頁），被告在辦理申請我的勞保及申請公寓
  大廈管理維護登記過程中，都沒有跟我聯繫過（見偵卷第9頁
  ）；於原審審理時證稱：我是到網路上去查，才發現遠雄公司
  把我列為員工（見原審卷二第45頁），我參加前揭講習課程前
  ，被告未曾跟我表示之後要提供證照給遠雄公司使用，也沒有
  請我至遠雄公司任職，亦未曾提過需要去遠雄公司兼職（見原
  審卷二第51頁），105年8月24日我有正職工作，在受訓之前，
  我確實有想過因為收入比較少，想找找看有無兼職總幹事，但
  是受訓結束後就是因為瞭解到社區營運跟管理困難，所以對兼
  職意願降低，直接排除此想法，也沒有實際去找這方面工作（
  見原審卷二第52頁），被告也未曾跟我說過因為遠雄公司沒有
  適合我的職務所以暫時沒有工作可以派給我這些話（見原審卷
  二第54頁）。
⒉證人容換留於偵訊時證稱：我在遠雄公司是擔任行政助理，因
  為王虹媚上課的錢是我們公司提供的，他提供的證件及畢業證
  書給我們，之後他取得的證照就給我們公司使用，我們4年更
  換一次內政部的證照，王虹媚的證照給我們使用，就要幫他加
  保（見他卷第34頁）。
⒊被告於偵查中亦供稱：王虹媚不是我公司員工，2、3年前因為
  王虹媚本來在我服務的社區當主委，對於檢察官所詢問王虹媚
  沒有受僱於我，為何公司要幫他加保一事，是因為他有去上課
  ，是我們公司幫忙報名，費用也是我們支付，證照下來，使用
  權也是在我們公司，我們會跟王虹媚講如果證照下來到公司，
  有效期限會在我們公司內使用（見他卷第25至26頁），當初我
  們公司有跟他們講好，公司付錢給他們去上課，證照下來會放
  在公司，在證照之有效期限內，公司有需要的時候會登錄上去
  （見他卷第110頁）。並於準備程序時自承未曾與王虹媚簽約
  、談論薪資，替王虹媚以月薪資6000元投保勞保一事亦未事先
  經王虹媚同意（見原審卷一第35至36頁）。
⒋是依證人王虹媚歷次所述，始終堅稱其確實未任職於遠雄公司
  ，並有證人王虹媚在電子公司任職並投保勞工保險之資料附卷
  可稽（見他卷第5頁），此部分核與被告於偵訊之初所稱證人
  王虹媚並非遠雄公司員工一情相符。被告雖嗣後改稱證人王虹
  媚是遠雄公司兼職員工，之所以沒實際工作、沒有支付薪資，
  是因為當時尚未有適合的工作派給證人王虹媚云云，然此種說
  法，已顯然與被告前揭偵查中所述不符，且觀諸被告偵查中所
  述，實則多在強調證人王虹媚係由遠雄公司出資接受培訓，嗣
  後如成功取得認可證就是要放在遠雄公司讓公司使用一事，而
  未曾就證人王虹媚確實有任職於遠雄公司一事具體辯駁或提出
  具體說明；且被告於原審審理時一再辯稱證人王虹媚雖然並未
  經遠雄公司實際派駐工作，但仍然是遠雄公司兼職員工，依法
  就是要幫他保勞保提供保障云云，然被告於原審審理時已曾稱
  ：遠雄公司派駐社區的員工，如果在公司跟該社區解約之後，
  我們會請他在家休息，有別的案子會再通知他過去，在家休息
  期間，他還是遠雄公司員工，如果時間太長，會請該員工自願
  離職，但如果該員工不願意自願離職，那我們還是要幫他投保
  ，沒有辦法拒絕等語（見原審卷二第88至89頁），是依其所述
  ，身為遠雄公司「兼職員工」，就算在長期未實際派予工作情
  況下，遠雄公司仍要為該員工投保，則倘證人王虹媚確實係擔
  任遠雄公司兼職員工而經由遠雄公司出資培訓，何以不是102
  年11月間證人王虹媚取得認可證後，被告即為身為遠雄公司兼
  職員工之證人王虹媚投保勞保，以保障期間被告所稱遠雄公司
  隨時有可能派駐告訴人處理兼職工作之情況，反遲於105年8月
  間始將證人王虹媚列為遠雄公司員工投保，被告所辯與其所為
  顯然矛盾。
⒌辯護人雖又辯稱102年9月講習報名表上現職是填載「遠雄公寓
  大廈管理維護公司總幹事」，告訴人既然在報名表上蓋章，對
  於其擔任遠雄公司總幹事一職應該甚為清楚等語。然證人王虹
  媚於偵查中證稱：報名表不是我寫的，具結書也不是我簽的，
  只有身分證影本上的簽名是我簽的（見他卷第36頁），那份報
  名表我沒有看過，所以我不會在上面蓋章，上面類似的印章我
  有好幾顆，我不確定是否葉福榮自己去刻的等語明確（見他卷
  第37頁）。證人容換留於偵查中證稱：報名表跟具結書應該是
  葉福榮寫的等語（見他卷第36頁）。被告於偵查中亦稱：報名
  表跟具結書上面的字跡，除了身分證上面的字跡以外，其他是
  我寫的，因為王虹媚上班很晚回來，我寫完之後拿過去給他看
  ，沒有問題之後就由他蓋章，因為他晚上回來都很晚，是在一
  樓的地方做了這件事，我忘記是在辦公室還是外面等語（見他
  卷第37頁）。則依證人王虹媚所述，其僅提供身分證影本給被
  告，並未曾見過報名表等資料，反觀被告所述，已自承報名表
  、具結書等資料所有字跡均為其填寫，其雖稱最後有拿給證人
  王虹媚蓋印章，然已經為證人王虹媚否認，且倘如被告確實有
  找證人王虹媚確認報名資料並用印，何以其中最重要需由本人
  簽名具結之「具結書」，用以擔保「本人」參加講習所附證件
  絕無偽造、假造、塗改之具結書不在當時請證人王虹媚親自簽
  名擔保，該具結書內容並不複雜，所需填寫之資料僅有2個簽
  名及一個身分證字號欄位，何以需由被告代填？況縱使被告確
  實有將報名表拿給告訴人用印，然依照被告所述當天時間已經
  很晚，復無法確定是在外面或辦公室，倉促間告訴人是否有確
  實檢視而知悉被告所填載之內容亦非無疑，再者，被告105年
  間行為時告訴人實際上究竟有無在遠雄公司擔任員工，要非僅
  以該102年受訓報名表上由被告自行填寫的內容作為認定，綜
  上，辯護人此部分所辯尚難作為有利被告認定之依據。
⒍辯護人復辯稱遠雄公司設立以來歷次名冊均係列事務管理人員4
  名、設備安全管理人員2名、防火避難設施管理人員2名，恰好
  符合相關規定之最低標準，僅是為免公司人事變動而頻繁向主
  管機關申請變更登記之故，因如每次有新進員工或有員工離職
  ，公司都要向主管機關申請變更登記的話，不僅程序繁瑣，又
  要多花費用，更需耗費時間待主管機關核准云云，惟遠雄公司
  非僅於102年間未辦理變更登記將證人王虹媚登記為遠雄公司
  防火避難設施管理人員而已，且於102年間亦未辦理勞保加保
  ，復自102年11月起至105年間均未曾指派證人王虹媚辦理管理
  維護事務，足認被告上開兼職員工之辯詞，核與事實不符，委
  無可採。
⒎綜上各情勾稽，堪認遠雄公司確實並未僱用證人王虹媚為員工
  。被告及其辯護人以前揭各詞辯稱證人王虹媚係遠雄公司兼職
  員工云云，然遠雄公司卻未在102年間證人王虹媚取得認可證
  資格後即為證人王虹媚加保勞工保險，亦未於102年間即辦理
  變更登記將證人王虹媚登記為遠雄公司防火避難設施管理人員
  ，且自102年11月起至105年間均未曾指派證人王虹媚辦理管理
  維護事務，暨證人王虹媚另有正職，有其勞工保險資料附卷可
  稽（見他卷第5頁），被告於偵訊之初亦坦承證人王虹媚並非
  遠雄公司員工，堪認被告於105年間行為時對於王虹媚並非遠
  雄公司聘僱之繼續性從業技術人員、遠雄公司並未僱用王虹媚
  等情，知之甚詳。被告及其辯護人上揭辯解，屬事後飾卸之詞
  ，委無可採。
㈢被告雖辯稱告訴人說我沒有經過他同意登錄，但身分證、認可
  證都是告訴人拿給我的，不是我自己可以拿得到的云云，然依
  卷內事證，已足認定遠雄公司確實並未僱用證人王虹媚為員工
  ，且被告對此情亦知之甚詳，業經論述如前，至證人王虹媚許
  可證核發後之寄送地點、被告究竟如何取得證人王虹媚之許可
  證、證人王虹媚當初究竟曾否同意遠雄公司「使用」其許可證
  （俗稱借牌），核與被告本件犯行成立之認定無影響。被告及
  其辯護人於本院聲請向內政部營建署調取遠雄公司自99年至10
  5年間歷次申請變更管理服務人員暨換發登記證之案卷，待證
  事實為遠雄公司自核准設立以來歷次名冊均係列事務管理人員
  4名、設備安全管理人員2名、防火避難設施管理人員2名，以
  避免因人事變動而頻繁申請變更登記云云，惟此部分並不影響
  本案前揭認定，無調查必要；又被告及其辯護人聲請囑託法務
  部調查局就本件犯罪事實對被告、告訴人進行測謊，待證事實
  為被告與告訴人間何人在說謊云云，然供述證據之證明力判斷
  ，屬事實審法院職權，並非測謊鑑定所得取代，況測謊係鑑定
  人就受測者對特定問題之皮膚電阻、血壓等儀器反應所為分析
  意見，本質上與受測者之任意性供述有別，其正確性受包含測
  謊鑑定人之專業、儀器設備、測謊情境等各項測謊條件之影響
  ，復無從反覆驗證精確性，亦難單以受測者對特定問題回答之
  測謊鑑定結果，逕予推論受測者就相關案件所為全部陳述之真
  實性；測謊鑑定可能因受測者之人格特性或測謊環境（包括測
  謊員之經驗及專業能力、測謊儀器之品質）等因素，致影響其
  結果之正確性，本件綜合卷內事證，已足堪認定遠雄公司確實
  並未僱用證人王虹媚為員工，至被告如何取得證人王虹媚之許
  可證、證人王虹媚究竟有無同意遠雄公司「使用」其許可證（
  俗稱借牌），核與被告本件犯行成立之認定無影響，是以，被
  告聲請測謊，核無調查必要。另被告及其辯護人於本院聲請就
  他字卷第18頁正反面所示手寫「王虹媚」是否為證人王虹媚筆
  跡，另行囑託財團法人中華工商研究院、財團法人臺灣經濟科
  技發展研究院，或全球鑑定顧問股份有限公司筆跡鑑定，然此
  部分業經原審法院向內政部營建署調取「遠雄公寓大廈管理維
  護股份有限公司（內營管維字第40G0000000號）申請變更管理
  服務人員暨換發登記證乙案」案卷原卷正本1份，送請就當時
  申請檢附之認可證原本上手寫簽名、身分證影印資料原本上之
  手寫簽名進行鑑定，鑑定結果認此部分簽名，與告訴人當庭書
  寫之字跡、筆錄簽名之字跡、原審職權調取告訴人各銀行帳戶
  開戶時所簽名之字跡，「筆跡筆劃特徵不同，研判應非同一人
  所書」，有法務部調查局108年8月12日調科貳字第1080329756
  0號函暨所附法務部調查局文書暨指紋鑑識實驗室鑑定書1份在
  卷可佐（見原審卷一第213至218頁），相關送鑑資料經編為乙
  類資料者數量甚多（詳如鑑定書所示，原審卷第214至215頁）
  ，經核已足，顯無重複送鑑之必要；辯護人雖主張原審未依辯
  護人聲請檢附他字卷第43頁反面之「王虹媚」筆跡作為參考筆
  跡資料一併送鑑，惟他字卷第43頁反面之「王虹媚」手寫筆跡
  係影印，並非筆跡原本，有他字卷第43頁反面資料附卷可稽，
  與筆跡鑑定實務上送鑑資料包括爭議筆跡、參考筆跡等均應提
  供筆跡原本不符，原審未將他字卷第43頁反面之影印「王虹媚
  」筆跡作為參考筆跡一併送鑑，並無不合，併此敘明。
㈣被告於105年間行為時對於證人王虹媚並非遠雄公司聘僱之繼續
  性從業技術人員、遠雄公司並未僱用王虹媚等情，知之甚詳，
  仍為事實欄所示行為，而內政部營建署受理公寓大廈管理維護
  公司申領登記證時，係就管理維護公司提供之事務管理人員或
  技術服務人員勞工保險被保險人投保資料表等相關應備文件，
  並依上開規定進行書面形式審查一情，業經內政部營建署以10
  6年11月13日營署建管字第1060102998號函函覆甚明（見偵卷
  第34至35頁），綜上所述，被告前揭所辯顯係事後卸責之詞，
  不足為採，被告前揭行使業務登載不實文書，及就持上揭資料
  向內政部營建署申請換發登記證而使形式審查之內政部營建署
  承辦人員將相關資料登載於前揭公文書上之使公務員登載不實
  等犯行，均事證明確，應依法論科。
三、法律適用
㈠按刑法第2條第1項規定「行為後法律有變更者，適用行為時之
  法律。但行為後之法律有利於行為人者，適用最有利於行為人
  之法律」，係規範行為後法律變更所生新舊法比較適用之準據
  法；該條規定所稱「行為後法律有變更者」，包括犯罪構成要
  件有擴張、減縮，或法定刑度有變更等情形。故行為後應適用
  之法律有上述變更之情形者，法院應綜合其全部罪刑之結果而
  為比較適用。惟若新、舊法之條文內容雖有所修正，然其修正
  內容與罪刑無關，僅為文字、文義之修正、條次之移列，或將
  原有實務見解及法理明文化等無關有利或不利於行為人之情形
  ，則非屬上揭所稱之法律有變更，亦不生新舊法比較之問題，
  而應依一般法律適用原則，逕行適用裁判時法。故行為後法律
  若有修正，不論是否涉及前揭法律變更，抑或僅係無關行為人
  有利或不利事項之修正，法院應綜合法律修正之具體內容，於
  理由內說明有無刑法第2條第1 項所規定「行為後法律有變更
  」之情形及應適用之法律（最高法院107年度台上字第4438號
  判決參照）。查被告行為後，刑法第214條、第215條雖均於10
  8年12月25日公布修正，於同年月27日施行，惟修正後之規定
  係依刑法施行法第1條之1第2項前段規定將罰金提高30倍，亦
  即將原本之銀元500元，均修正為新臺幣1萬5,000元，其修正
  之結果不生有利或不利於行為人之情形，自非法律變更，當亦
  不生新舊法比較之問題，而應依一般法律適用原則，逕行適用
  裁判時法。
㈡核被告所為，係犯刑法第216條、第215條之行使業務登載不實
  文書罪，同法第214條之使公務員登載不實罪（向內政部營建
  署換發登記證部分）。　
㈢被告利用不知情之行政助理即證人容換留遂行本件犯行，為間
  接正犯。
㈣被告前揭利用不知情之證人容換留將證人王虹媚作為遠雄公司
  員工登載於勞工保險加保申請表、列入公寓大廈管理服務人員
  名冊作為申請換發登記證附件，而分別向勞動部勞工保險局、
  內政部營建署行使之低度行為，應為行使之高度行為吸收，不
  另論罪。
㈤被告以一行為同時觸犯上開行使業務登載不實文書罪及使公務
  員登載不實罪，為想像競合犯，而刑法第214條、第215條之法
  定刑雖相同，惟二罪所保護之文書正確性不同，一為業務上之
  文書，另一則為公務員職務上所掌之公文書，衡以其法益輕重
  ，自以觸犯刑法第214條之罪之侵害情節較重，故依刑法第55
  條之規定，從情節較重之使公務員登載不實罪處斷。
四、上訴駁回之理由
㈠原審審理後，認被告犯使公務員登載不實犯行事證明確，適用
  刑法第214、第215條、第216條等規定，審酌被告身為遠雄公
  司之實際負責人，其開設管理維護公司，本應恪守法令規定，
  並清楚相關法令之所有條件限制、有專業人員要求之原因，管
  理維護公司對於所聘僱之人員並負有監督考核之責，詎被告竟
  漠視相關法令，以上揭方式將非遠雄公司之告訴人投保勞工保
  險後，列載其為遠雄公司技術人員以滿足遠雄公司換證之條件
  ，致使主管機關形式審查後在相關清冊上將告訴人列為遠雄公
  司技術人員，而換發遠雄公司登記證，被告所為實值非難；兼
  衡被告行為後猶未能理解其所為於法有違，及考量其前無因刑
  事犯罪遭法院判處罪刑之前案紀錄，有臺灣高等法院被告前案
  紀錄表在卷可參，暨衡酌被告自陳之教育程度、職業、經濟狀
  況及家庭狀況，量處有期徒刑4月，如易科罰金，以新臺幣1,0
  00元折算1日，經核其採證認事用法均無違誤，量刑亦屬允當
  ，應予維持。
㈡被告上訴執前開各詞否認犯罪，指摘原判決不當。然查：證據
  之取捨及證據證明力如何，均屬事實審法院得自由裁量、判斷
  之職權，苟其此項裁量、判斷，並不悖乎通常一般之人日常生
  活經驗之定則或論理法則，且於判決內論敘其何以作此判斷之
  心證理由者，即不得任意指摘其為違法（最高法院91年度台上
  字第2395號判決參照）；查原審依憑相關證人證述、被告供述
  ，並與卷內相關書證，相互勾稽而為綜合論斷，另就被告所辯
  不可採之理由加以指駁，且經本院補充論述說明如上，原審所
  為推理論斷從形式上觀察，尚無違背經驗法則、論理法則，或
  有其他違背法令之情形，被告上訴意旨所辯，核與客觀事證所
  顯現之事實不符，屬事後避罪之詞，尚無可採。被告猶執前詞
  ，指摘原審判決不當，就原審依職權為證據取捨及心證形成之
  事項，持憑己見而為不同評價，反覆爭執，難認其上訴為有理
  由，應予駁回。
據上論斷，應依刑事訴訟法第368條，判決如主文。
本案經檢察官周文如提起公訴、檢察官吳慧蘭到庭執行職務。
中　　華　　民　　國　　109 　年　　7 　　月　　16　　日
                  刑事第十八庭  審判長法  官  吳炳桂
                                      法  官  何俏美
                                      法  官  葉乃瑋
以上正本證明與原本無異。
不得上訴。
                                      書記官  程欣怡
中　　華　　民　　國　　109 　年　　7 　　月　　16　　日
附錄：本案論罪科刑法條全文　　　　　　　　　　　　　　
中華民國刑法第214條
明知為不實之事項，而使公務員登載於職務上所掌之公文書，足以生損害於公眾或他人者，處三年以下有期徒刑、拘役或一萬五千元以下罰金。　　　　　　　　　　　
中華民國刑法第215條
從事業務之人，明知為不實之事項，而登載於其業務上作成之文
書，足以生損害於公眾或他人者，處三年以下有期徒刑、拘役或
一萬五千元以下罰金。
中華民國刑法第216條
行使第二百一十條至第二百一十五條之文書者，依偽造、變造文
書或登載不實事項或使登載不實事項之規定處斷。